【裁判字號】    89,訴,1172
【裁判日期】    901005
【裁判案由】    水土保持法等
【裁判全文】
臺灣臺南地方法院刑事判決                        八十九年度訴字第一一七二號
    公  訴  人  臺灣台南地方法院檢察署檢察官
    被      告  乙○○
                丙○○
    共      同
    選任辯護人  王添智
右列被告因水土保持法等案件，經檢察官提起公訴 (八十九年度偵字第二二四二、九
七八九號)，及同一案件移送併辦（八十九年度偵字第一一七七六號），本院判決如
左：
    主  文
乙○○連續在國有林區，未經同意擅自從事採取土石之開發，致生水土流失未遂，處
有期徒刑壹年。又連續違反在他人山坡地內，不得擅自從事採取土石之開發之規定，
處有期徒刑壹年陸月。應執行有期徒刑貳年肆月。
丙○○無罪。
    事  實
一、乙○○基於概括犯意，自民國八十二年間起至八十八年十月間止，未經同意，擅
    自於丁○○所有台南縣左鎮鄉○○○段二四八之十（起訴書誤載二四六之十）、
    二四四地號（面積分別為０．０七八公頃、０．０一九一公頃；土地使用區分均
    係山坡地保育區）土地採取土石多次。復另行起意，而基於概括犯意，在屬行政
    院農業委員會林務局嘉義林區管理處玉井工作站（下稱玉井工作站），位在臺南
    縣玉井事業區八十八林班處之國有林區之一般林地，未經同意擅自於附圖標示玉
    井工作站管理之國有林地採取土石多次，致上開林地遭乙○○濫墾採取土石之土
    地面積達０‧六０四六公頃，尚未生水土流失而未遂。
二、案經台南縣政府函送台灣台南地方法院檢察署檢察官偵查及檢察官自動檢舉起訴
    。
    理  由
一、右揭事實，業據被告乙○○於偵查及本院審理時坦承不諱，核與共同被告丙○○
    供述相符，此外，復有土地登記謄本、台南縣政府函、違反水土保持法處分書、
    會勘紀錄、現場照片及檢察官勘驗筆錄、土地複丈成果圖等附卷可稽，被告乙○○自白核與事實相符，事證明確，其犯行應足認定。
二、核被告乙○○所為，係犯水土保持法第三十二條第四項、第一項前段之在國有林
    區，未經同意擅自從事採取土石之開發，致生水土流失未遂罪、山坡地保育利用
    條例第三十四條第一項違反在他人山坡地內，不得擅自從事採取土石之開發規定
    之罪。按水土保持法第三十二條第一項之罪，除分別有其他情形外，均尚須有「
    致生水土流失或毀損水土保持之處理與維護設施」之具體事實存在為必要，惟已
    具該條第一項之行為者，縱尚未發生水土流失或毀損水土保持之處理與維護設施
    者，仍應依未遂犯之規定處罰之（最高法院八十六年度一六二二號、八十九年度
    台上字第四九六三號裁判參照），經查，本件被告乙○○雖在國有林區採取土石
    製磚，惟並查無水土流失之具體事實，要屬未遂階段；又台南縣左鎮鄉○○○段
    二四八之十、二四四地號土地使用區分係「山坡地保育區」，此有土地謄本二紙
    在卷可稽，未經所有人丁○○同意即採取土石，係犯山坡地保育利用條例第三十
    四條第一項之罪，按上開規定係水土保持法第三十二條第一項前段之特別規定，
    依特別法優於普通法之法理，應適用上開規定論處（最高法院八十九年台上第一
    九０六號判決意旨參照），公訴人認被告乙○○係犯水土保持法第三十二條第一
    項之罪，其起訴法條尚有未洽，惟其社會基本事實同一，應酌予變更起訴法條，
    附此敘明。被告乙○○其先後多次違反水土保持法第三十二條第四項、第一項及
    違反山坡地保育利用條例第三十四條第一項之犯行，均時間緊接，犯罪構成要件
    相同，顯係基於概括之犯意反覆為之，皆為連續犯，依法各以一罪論並加重其刑
    。其所犯二罪間，犯意各別，構成要件不同，應分論併罰。被告乙○○已著手在
    國有林區未經同意擅自從事採取土石之開發行為之實行，未生水土流失之結果，
    為未遂犯，爰依刑法第二十六條前段之規定，按既遂之刑減輕之，並先加重後減
    輕之。爰審酌被告乙○○因違反水土保持法第三十三條第一項第二款經台南縣政
    府八十六年、八十七年間分別裁罰五次，罰鍰總數達六十二萬元，迭經催繳置若
    罔聞及其犯罪之目的、方法、所得利益、其品行智識程度、除破壞國土外並足致
    引發土石流之高度危險、檢察官之求刑、犯後態度及雖有提出植生復舊計劃，惟
    並不積極致延宕逾一年，計劃仍未能核可實施等一切情狀，量處如主文所示之刑
    ，併定應執行之刑，以資懲儆。
三、公訴意旨另略以：被告乙○○於前揭時間另未經同意，擅自於台南縣左鎮鄉○○○段二四八之十（起訴書誤載二四六之十）、二四四地號土地及附圖所示臺南縣
    玉井事業區八十八林班處之國有林區採取土石，作為磚材圖利，因認其亦涉犯刑
    法第三百二十條第二項之竊佔罪嫌；被告丙○○與被告乙○○共同為前揭起訴事
    實，因認被告丙○○亦涉犯刑法第三百二十條第二項之竊佔罪嫌及水土保持法第
    三十二條第一項前段之罪嫌。按犯罪事實，應依證據認定之，無證據不得推定其
    犯罪事實，又不能證明被告犯罪者，應諭知無罪之判決，刑事訴訟法第一百五十
    四條、第三百零一條第一項分別定有明文。又刑法上之竊盜罪，須意圖為自己或
    第三人不法之所有，而取他人所有物，為其成立要件，若行為人因誤信該物為自
    己所有，而取得之，即欠缺意思要件，縱其結果不免有民事上之侵權責任，要難
    認為構成刑法上之竊盜罪（最高法院二十三年度上字第一八九二號著有判例參照
    ）。（一）訊據被告乙○○堅詞否認有何竊佔犯行，辯稱前揭各筆土地均未鑑界
    ，伊原在自己土地上取土並嗣往前開挖不知已越界等語。經查，被告乙○○在台
    南縣左鎮鄉○○○段二四八之一地號土地採取土石，有經土地共有人丁○○簽約
    同意使用，此有合約書一紙附卷可參，同段二四八之十、二四四（面積分別為一
    五八六、二八一平方公尺）地號土地亦為丁○○所有，及附圖所示臺南縣玉井事
    業區八十八林班處之國有林區○○○○段二四八一之一地號（面積二九０四四平
    方公尺）土地毗鄰，而土地面積相差懸殊，被告乙○○基於丁○○之同意在該段
    二四八之一地號土地採取土石，因均未鑑界而不慎越界於同段二四八之十、二四
    四地號及臺南縣玉井事業區八十八林班處之國有林區取土，衡情應屬可能，又證
    人丁○○於本院九十年五月十八日調查中供稱對於被告二人取土一事亦無意見，
    另證人甲○○即玉井工作站技術助理員於警訊時亦供稱：「八十五年間本站即發
    現乙○○在該林班地旁的私有土地開挖取土，至於何時挖到本站管轄的林班地就
    不清楚。」等語，互參玉井工作站係於台南縣政府八十八年十一月二十二日將被
    告乙○○違反水土保持法行為函請台灣台南地方法院檢察署偵辦後，遲於八十九
    年九月二十二日始提出告訴，有告訴書一紙附卷可佐，顯見前揭各筆土地未經鑑
    界，其前間並無界址甚明，故被告乙○○對台南縣左鎮鄉○○○段二四八之十、
    二四四地號土地及附圖所示臺南縣玉井事業區八十八林班處之國有林區採取土石
    ，並無竊佔之犯意，應可認定。被告乙○○就此部分犯罪嫌疑尚有不足，惟公訴
    意旨認此部分與前開違反水土保持法論罪科刑部分具有想像競合關係，為裁判上
    一罪，爰不另為無罪判決之諭知。（二）訊據被告丙○○堅詞否認有何前揭犯行
    ，辯稱開採取土均係其兄乙○○負責，伊只負責磚廠機械部分，並不清楚挖土之
    事，檢察官訊問伊時，伊係將自乙○○處所瞭解之狀況對之報告等語。經查，被
    告乙○○亦供稱其為製磚而於前開土地採土乙節，被告丙○○並不知情，互核台
    南縣政府函送偵辦資料內亦未有被告丙○○違反水土保持法之事證，及證人甲○○即玉井工作站技術助理員於警訊時亦供稱八十五年間係發現乙○○在該林班地
    旁的私有土地開挖取土等情，故被告丙○○所辯應可採信，自難僅以其係磚廠股
    東之一，即認其涉有前開起訴罪嫌，此外復查無其他積極證據足資證明被告丙○○有被訴竊佔及違反水土保持法犯行，揆諸首開說明，犯罪尚屬不能證明，爰為
    無罪之諭知。
據上論斷，應依刑事訴訟法第二百九十九條第一項前段、第三百條、第三百零一條第
一項，水土保持法第三十二條第四項、第一項，山坡地保育利用條例第三十四條第一
項，刑法第十一條前段、第五十六條、第二十六條前段、第五十一條第五款，判決如
主文。
本案經檢察官吳岳輝到庭執行職務
中    華    民    國      九十        年      十      月      五    日
                                  臺灣臺南地方法院刑事第二庭
                                          法  官  鍾  邦  久
右正本證明與原本無異。
如不服本判決，應於判決送達後十日內，向本院提出上訴狀。（應附繕本）
                                          書記官  吳  信  助
中    華    民    國      九十        年       十     月      八      日


司法院資訊處製作；財團法人民間司法改革基金會備份。
